【裁判字號】    97,上更(一),29
【裁判日期】    970804
【裁判案由】    強盜
【裁判全文】
臺灣高等法院花蓮分院刑事判決      97年度上更(一)字第29號
上  訴  人
即  被  告  甲○○
                    （現於臺灣花蓮看守所羈押中）
選任辯護人  鍾年展律師
上列上訴人因強盜案件，不服臺灣花蓮地方法院96年度訴字第26
號中華民國96年8月8日第一審判決（起訴案號：臺灣花蓮地方法
院檢察署95年度偵字第5984號、第3245號），提起上訴，本院判
決後，經最高法院發回更審，本院更為判決如下：
    主  文
上訴駁回。
    事  實
一、甲○○基於意圖為自己不法所有之各別犯意，先後為下列3
    次強盜行為：
（一）民國95年11月6日17時許，在花蓮縣玉里鎮長良13-2號丁○○○住處內，以礦泉水裝不明藥劑，佯稱為「珍珠水」
      ，可治療腳痛，力勸丁○○○飲用，並於丁○○○淺嘗認
      有苦味，不願再飲用後，竟強行將之灌入丁○○○口中使
      之飲用，致使丁○○○飲用後隨即呈昏睡狀態，喪失意識
      ，而不能抗拒，甲○○乃趁機取走丁○○○身上佩配多年
      ，不詳重量之金項鍊、金手鍊各1條。
（二）又於95年11月15日13時許，在花蓮縣玉里鎮水源76號乙○○住處內，再以不明藥劑摻入水中，佯稱為「珍珠水」後
      ，使乙○○飲用，乙○○於飲用後即呈昏睡狀態，喪失意
      識，致不能抗拒，甲○○乃趁機取走乙○○身上配戴約50
      年之金項鍊1條（約值新臺幣〈下同〉25,000元）、金耳
      環1對（約值1,000元）及現金1,700元。嗣甲○○並將上
      開強盜所得之金項鍊、金耳環持往位於花蓮縣玉里鎮○○
      路○段46號之天寶銀樓變賣得款2萬5千多元。
（三）再於95年12月9日15時30分許，在花蓮縣玉里鎮源城里水
      源233號戊○○住處內，再以不明藥劑摻入不明液體飲料
      中（起訴書誤載為摻入補力康藥酒中），交予戊○○飲用
      ，戊○○於飲用後亦呈昏睡狀態，喪失意識，致不能抗拒
      ，而由甲○○強取戊○○身上現金約7、8千元（嗣後於其
      身上扣得7,800元，已由被害人領取）。
二、案經乙○○訴由花蓮縣警察局玉里分局移送臺灣花蓮地方法
    院檢察署檢察官偵查起訴。
    理  由
壹、程序部分─證據能力：
一、按被告以外之人於審判外之陳述，經當事人於審判程序同意
    作為證據，法院審酌該言詞陳述或書面陳述作成時之情況，
    認為適當者，亦得為證據。當事人、代理人或辯護人於法院
    調查證據時，知有第159條第1項不得為證據之情形，而未於
    言詞辯論終結前聲明異議者，視為有前項之同意，刑事訴訟
    法第159條第1項及第159條之5雖分別定有明文。再按被告以
    外之人於偵查中向檢察官所為之陳述，除顯有不可信之情況
    者外，得為證據，刑事訴訟法第159條之1第2項亦有明文。
    所謂不可信之情況，法院應審酌被告以外之人於陳述時之外
    在環境及情況，例如：陳述時之心理狀況、有無受到外力干
    擾等，以為判斷是否有形式上顯然不可採信之依據。
二、本件被告、辯護人於本院對證人丁○○○、乙○○、戊○○
    、蕭張春妹、許秀梅、吳燕玉於警詢、偵查中之陳述，及對
    行政院退除役官兵輔導委員會玉里榮民醫院（以下簡稱玉里
    榮民醫院）95年12月5日玉醫醫字第0950012966號、96年4月
    2日玉醫醫字第096000390 3號函附就醫病歷資料、診斷證明
    書、天寶銀樓飾金買入登記簿影本、內政部警政署刑事警察
    局96年1月11日刑鑑字第0950185230號鑑定書、行政院衛生
    署藥物食品檢驗局96年4月10日藥檢參字第0960006036號函
    及內政部警政署刑事警察局96年1月11日刑鑑字第095019343
    5號鑑定書、玉里榮民醫院96年7月3日玉醫醫字第096000743
    6號函附丁○○○、乙○○及戊○○3人之中文病情說明、花
    蓮縣警察局搜索扣押筆錄及目錄表等，均未對證據能力表示
    不同意見，且迄未於本案言詞辯論終結前聲明異議，本院審
    酌該等言詞陳述及書證作成之情況，核無違法取證及證明力
    明顯過低之瑕疵，且證人丁○○○、乙○○、蕭張春妹及許
    秀梅於偵查中，亦均係以證人之身分陳述，並經告以具結義
    務及偽證處罰，命證人朗讀結文後具結，係於負擔偽證罪之
    處罰心理下證述，並以具結擔保其供述之真實性，又無受其
    他不當外力干擾之情形，本院亦認為以之作為證據為適當，
    故核之上開規定所示，上揭證據均有證據能力。
貳、實體方面
一、認定犯罪事實所憑之證據及理由：
（一）強盜被害人丁○○○財物部分─
    (1)證人即被害人丁○○○之證詞。其證述被告強使其飲用佯
      稱為「珍珠水」之不明液體，致其昏倒，醒來後其配戴於
      身上金飾即失去等情。參以證人係於飲用被告所提供不明
      飲料後，隨即陷於意識不清而昏迷之狀態，被告既係證人
      昏倒前唯一在場之人，且證人身上財物亦於昏倒後不翼而
      飛，足以證明被告確有上開強盜犯行。
    (2)玉里榮民醫院95年12月5日玉醫醫字第0950012966號、96
      年4月2日玉醫醫字第0960003903號函附丁○○○就醫病歷
      資料（見95偵字第5984號卷第17頁、原審卷第44-46頁）
      。依病歷資料記載，被害人丁○○○於事發後因全身無力
      、頭暈而至醫院看診，確有因「其他藥品及藥物所致中毒
      」之跡象（見上開偵卷第17頁）。此核與證人即被害人丁○○○上開證詞相符，足為證人丁○○○上開證詞之佐證
      ，並足以證明被告上開強盜犯行。
    (3)被告之供述。其供稱確於如事實欄所述之時間至被害人丁○○○住處，並提供「珍珠水」供其飲用等語，核與被害
      人丁○○○就此部分證述之內容相符。足以證明被告上開
      強盜犯行。
（二）強盜被害人乙○○財物部分─
    (1)證人即被害人乙○○之證詞。其證稱被告使其飲用佯稱摻
      有珍珠粉之水後即不醒人事，在醫院醒後即發覺身上配戴
      之金飾均不見等語。足以證明被告上開如事實欄所載之強
      盜犯行。
    (2)證人許秀梅之證述。其證稱伊為乙○○媳婦，於事發後見
      乙○○意識不清，陷入昏迷，查覺有異，乃立即送醫診治
      ，其診斷結果確係因「藥物所致昏迷」等語。核與證人乙○○之證述相符，除可證明被告行為時確僅有被害人1人
      在場，並無其他人在，且足以佐證乙○○之證述及證明被
      告上開強盜犯行。
    (3)玉里榮民醫院診斷證明書1份、95年12月5日玉醫醫字第09
      50012966號、96年4月2日玉醫醫字第0960003903號函附乙○○就醫病歷資料各1份（見95偵字第5984號卷第11、27
      頁、原審卷第47、48頁）。核與證人乙○○、許秀梅之證
      述相符。足以證明證人即被害人乙○○確係因飲用含有不
      明藥物後即昏迷不醒，再參以證人乙○○證述係飲用被告
      所稱之「珍珠水」及被告供稱確曾使被害人飲用「珍珠水
      」之事實，足以認定被害人乙○○確係因飲用被告所提供
      之不明飲料後始陷於昏迷，其身上之財物並經取走之事實
      。
    (4)證人即天寶銀樓老闆娘吳燕玉之證述及天寶銀樓飾金買入
      登記簿影本1張。其證稱被告確曾於95年11月15日，持耳
      環及觀音像之墜子往位於花蓮縣玉里鎮○○路○段46號之
      天寶銀樓變賣之事實。再參以被害人證述遭強盜之財物，
      及被告當時所持往變賣金飾中包含「觀音像墜子」，適與
      證人乙○○指述遭昏迷後取走之「觀音佛像墜子」之外形
      特徵大致相符，且被告持往變賣金飾之時間，亦適為證人
      乙○○遭被告迷昏之當日，堪認被告趁證人乙○○昏迷之
      際取得金飾後，並隨即於當日持往天寶銀樓加以變賣得利
      。足以證明被告上開強盜犯行。
    (5)被告之供述。其供稱確於事實欄所載時間至被害人乙○○
      住處，且黃女於飲用「珍珠水」後，伊與被害人大媳婦即
      一起扶被害人至房間睡覺等事實。核與被害人乙○○證稱
      飲用被告提供之「珍珠水」後即昏迷、醒後身上配戴之金
      飾即不見，及證人許秀梅證稱其大嫂（即被害人大媳婦）
      離家前告知被害人有異狀，嗣後將之送醫之事實相符。足
      以證明被告確有上開強盜犯行。
（三）強盜被害人戊○○財物部分─
    (1)證人即被害人戊○○之證述。其證稱被告拿液體飲料供其
      飲用後隨即昏迷，且身上當時之金錢有7、8千元等語。足
      以證明被告有如事實欄所載之強盜犯行。
    (2)證人蕭張春妹之證述。其證稱接獲張坤輝電告被告與其姐
      夫戊○○一起喝酒後，被告並將鐵門拉下，開門後，戊○○已無意識，隨即將之送醫等語（與證人張坤輝於警詢之
      供述相符）。核與證人戊○○之證述相符，足為證人戊○○證詞之佐證，並足以證明被告強盜犯行。
    (3)玉里榮民醫院診斷證明書及96年4月2日玉醫醫字第096000
      3903號函附戊○○就醫病歷資料各1份並診斷證明書（見
      原審卷第50、51頁）。足以證明被害人戊○○於事發後隨
      即意識不清，陷入昏迷，經送醫診治，其診斷結果係「推
      測為benzodiazepine藥物中毒」、「病態性藥物中毒」之
      事實，再參以上開證人之證述，足以證明被害人係與被告
      共同飲酒，飲下被告交付之不明液體後隨即陷於意識昏迷
      ，惟被告並未將之送醫，係由其親友要求後被告方開門，
      由證人蕭張春妹將被害人送醫，被害人經醫院診斷係因飲
      用含有benzodiazepine藥物中毒，被害人醒後即發現放置
      於身上之財物失去等情，足以證明被告上開強盜犯行。
    (4)被告供述。被告供稱確有於上開時地提供飲料供被害人飲
      用之事實。參以上開證據，足以認定被告確有上開如事實
      欄所載之強盜財物既遂犯行。
二、被告辯解、辯護人辯護意旨及本院認定之理由：
（一）被告甲○○矢口否認有何強盜之犯行，辯稱：並未使用藥
      物使被害人昏迷，亦不知其等身上財物為何不見，被害人
      等應係原有疾病，檢驗所得者應係渠等自己之疾病云云。
（二）辯護人辯護意旨略以：
    (1)依證人丁○○○於警詢中所言，其罹患之病症為高血壓、
      尿酸、心臟跳動很快等情，則其罹患之病症應均非因服用
      不明藥劑所引起。
    (2)被告雖於95年11月15日至天寶銀樓出售金飾，然時間係在
      當日上午，較早於被告當日下午前往被害人乙○○住處之
      時間。且被害人乙○○所稱遭被告強盜之金飾為金項鍊掛
      有觀音佛像墜子（約1兩3錢）及金耳環1對（6分），與證
      人即天寶銀樓老闆娘吳燕玉於警詢時所稱被告於95年11月
      15日賣給天寶銀樓之金飾總重量1兩1錢6分半，1對耳環、
      項鍊1條、墜子1個之重量不符，被告賣出金飾3件總重量1
      兩1錢6分半，尚不及乙○○其中1件之金項鍊掛有觀音佛
      像墜子（約1兩3錢），顯見被告持以出售之金飾並非被害
      人乙○○遭竊之物。被告智力雖在中下程度，但並非至愚
      之人，衡情應不可能在95年11月15日強盜取走乙○○金飾
      後即持往當地之銀樓典當，故被告所辯典當金飾係其以前
      購入一節即非無可採。再依證人乙○○於原審之證述，本
      案案發時其二媳婦在家，被告豈可於乙○○媳婦在家情況
      下，強取掛在其身上之金項鍊及金耳環？
    (3)證人戊○○就其口袋內究有多少現金，先後供述不同，而
      被告自始即稱所查獲之7,800元係其自郵局領出，核與函
      調郵局提款紀錄相符，故被告並未強取被害人戊○○財物
      ，縱成罪，亦僅能論以未遂之責。
    (4)扣案白色粉末、摻有白色粉末之礦泉水及補力康藥酒，依
      內政部警政署刑事警察局鑑定結果及行政院衛生署藥物食
      品檢驗局函，均未檢出一般可揮發性有機安眠藥成分，足
      見被告有無以藥物迷昏被害人強取其財物，尚屬可疑。
    (5)被告確罹有精神疾病，原審將被告送玉里榮民醫院鑑定其
      精神狀況，其結果認被告認知能力及抽象思考有缺損，對
      問題理解判斷能力或不足，推測個案在犯罪行為時之精神
      狀態，至多僅可達輕度精神耗弱，故原審判決認本案無依
      刑法第19條第2項減輕其刑之餘地，尚值斟酌。
（三）經查：
  １、本件自被告住處扣得之白色粉末1包、摻有白色粉末之礦
      泉水1瓶經送檢驗之結果，雖均僅檢出碳酸鈣（CaCo3）成
      分，而未檢出有一般可揮發性有機藥物成分或Benzodiaze
      pine類藥物成分，扣案當日飲用之補力康藥酒2瓶亦未檢
      出一般可揮發性有機安眠藥物成分等情，分別有內政部警
      政署刑事警察局96年1月11日刑鑑字第0950185230號鑑定
      書、行政院衛生署藥物食品檢驗局96年4月10日藥檢參字
      第0960006036號函及內政部警政署刑事警察局96年1月11
      日刑鑑字第0950193435號鑑定書各1份在卷可憑。惟本件
      扣案之白色粉末1包、摻有白色粉之礦泉水1瓶，係於上開
      事實欄一之（一）（二）所示時地事發後相隔數日之95年
      11月18日11時10分許，始由警方經被告同意搜索其住處，
      加以查獲扣押後送檢驗，並非在案發現場查獲之物品，此
      有花蓮縣警察局搜索扣押筆錄及目錄表可憑，顯然扣案之
      上開物品與被告提供被害人丁○○○及乙○○飲用之不明
      物品是否相同即屬存疑，尚難僅以事後扣案之白色粉末及
      摻有白色粉末之礦泉水經檢驗並未含有任何有機藥物，即
      遽認被告並未以藥物迷昏被害人丁○○○、乙○○甚為明
      確。再依證人戊○○於原審之證述：伊喝了被告給伊的一
      種液體，好像開水，不是補力康藥酒，喝完後就昏迷等語
      ，可知被告係將迷昏被害人戊○○之藥物摻入該不明之液
      體中，並非摻入上開扣案之2瓶補力康藥酒內，是自難僅
      憑扣案補力康藥酒內，未經檢出含有一般揮發性之有機安
      眠藥物，即逕認被告並無以藥物使被害人戊○○昏迷之行
      為，是此部分均不足採為被告有利之證據。
  ２、本件由玉里榮民醫院96年7月3日玉醫醫字第0960007436號
      函附丁○○○、乙○○及戊○○3人之中文病情說明1份可
      知（見原審卷第176頁），被害人乙○○、戊○○經送醫
      後，分別係經由醫師林育玲、江冠華採取相同注射Anexat
      e之方式予以舒緩意識不清之症狀，而所採取之舒緩意識
      之注射藥物係用於短暫緩解benzodiazepine的鎮定安眠作
      用以便診斷，亦經本院向該院函查在卷，顯見被害人乙○○、戊○○確係因服入相同之藥物而先後陷於昏迷或意識
      不清，而被告既於該2人昏迷前均提供不詳飲料供其2人飲
      用，且與之獨處一處，上開2人並於飲用被告提供之不詳
      飲料後分別有上開意識不清之症狀，其竟猶辯稱乙○○、
      戊○○之昏迷與其無關，自屬卸責之詞，難以採信。至被
      害人丁○○○雖未經立即送醫檢驗，惟參以其於喪失意識
      前亦飲用被告所提供之不詳飲料，且所呈現之症狀亦與另
      2名被害人相仿，且亦僅被告與之獨處，被告亦未將之送
      醫等情，亦足認被告所辯不足採信。
  ３、犯罪事實一（一）部分─
    (1)證人即被害人丁○○○雖未於昏迷後即刻就醫，致未能立
      即檢驗出其當日昏迷之確定原因，此或因被害人有糖尿病
      史，且當時腳踝亦受傷行動不便，亦僅其1人在家所致，
      並非得依此推認證人丁○○○所述不可採。
    (2)且依玉里榮民醫院放射科檢查報告，被害人丁○○○確於
      95年11月10日就醫時即向醫生陳稱曾被迷昏而經檢查有無
      其他藥品及藥物所致之中毒（見95偵字第5984號卷第17頁
      ），而依該日之檢查報告亦載有被害人於同年11月6日因
      使用除草機致其腳踝挫傷（見上開偵卷第17頁）等事實，
      核與證人即被害人丁○○○之供述其腳受傷後被告使其飲
      用不明液體之供述相符，此均足以顯示證人之證述並無不
      實之情形。
    (3)再參以證人丁○○○於偵查中具結證稱：被告於95年11月
      6日打電話給我，我告訴她，我腳受傷，她說要來我家，
      後來拿2瓶蔘茸酒、1瓶白酒，我不喝，她就回車上拿礦泉
      水，用手一直在搖，叫我喝，我喝一小口，覺得苦苦會咬
      舌，就不喝，她便強灌我喝完，沒多久，我就睡著不省人
      事，等我醒來，我的手環及項鍊都不見，我就去報案，後
      她跟她先生拿2萬元來給我，要我原諒她，我說我東西不
      只2萬元，所以我沒有收，她們就走了等語（見95年度偵
      字第5984號偵查卷第32頁）；嗣於原審審理時亦明確具結
      證稱：95年11月6日在被告開一輛白色的車子到我家，她
      拿2瓶100元尚未開封的米酒及兩瓶蔘茸酒，被告起先是說
      要一起喝，之後我還沒有開始喝，被告又回到車上拿一瓶
      礦泉水裝一半的水，水是白色的，被告說是珍珠水，我說
      我腳痛，不能亂喝，被告說珍珠水對我的腳痛有幫助，被
      告叫我喝看看，我有嘗試用舌頭沾一口，但是覺得口感刺
      刺，怪怪的，我沒有喝下去就吐出來，被告又打開叫我喝
      ，被告用一隻手拿該礦泉水，另外一隻手頂住我的脖子，
      強迫我喝，因為被告身材較胖，一隻手拿住瓶子，另外一
      隻手頂住我的脖子，把我靠到牆壁去，她壓我脖子時，我
      說不要，不要，她就趁我在講話時，將該瓶水灌到我嘴巴
      ，我有吞下去幾口，衣服濕濕的，我第二天才醒來，醒來
      時，我人在客廳的椅子上睡，家裡只有我一人，另外也發
      現我的金項鍊、金手鍊都不見了，後被告與其先生主動到
      我家，並說2萬元給我，叫我不再告，被告先生說被告有
      些精神異常，並要我簽一張紙，但我不願意等情綦詳（見
      原審卷第148頁、第149頁）；復於本院前審審理時仍具結
      證述：95年11月6日被告到我那裡帶二瓶蔘茸酒放在我桌
      上沒有開，又到外面車上拿一瓶礦泉水強要我喝，我喝了
      一點點就不再喝，因為會咬舌，她就強灌我喝，她那麼胖
      ，我比較瘦，沒有辦法反抗，當時只有我一個人在家，沒
      有第三者跟我在一起，後來我不知道被告什麼時候離開，
      因為我喝了她給我的礦泉水後就昏迷，後來我發現遺失手
      鍊、金項鍊各1條，（被告問：你剛才說我有拿2萬元要給
      你，是否有此事？）有，被告於事隔一星期後與她先生一
      起來，她先生說她太太精神有問題，要我原諒她，但我沒
      收她的錢等語（詳上訴卷第71、72頁）。於本院時亦就此
      部分詳述在卷，且供稱原不知被告住處，係警員事後方載
      伊到其住處等語。觀諸證人即被害人丁○○○所述情節前
      後一貫並均相符，難率予否認其真實性。
    (4)況再核以被告之供述，其就給予被害人丁○○○飲用其自
      行摻妥所稱「珍珠水」之礦泉水部分及確曾就本件提出2
      萬元和解金，惟被害人並未接受部分並不爭執，且就當日
      為何至該處、如何及何時離開等均未明確供述，足認其辯
      解並不可採。
    (5)而被告於本院準備程序時就是否傳訊其夫余金雄證明究係
      被告偕其夫到被害人家中或被害人自行至其家中要求賠償
      時，明確表示不予傳訊，再參以被告從未曾否認其夫確曾
      表示願以2萬元與被害人和解一事，本院認傳訊余金雄訊
      問何人提出和解金之事並無法釐清被告或被害人何人之供
      述不實，蓋參以上開被告供述內容，足以認定雙方確曾提
      及2萬元和解，而被害人並未接受，僅係何人主動之區別
      ，惟此並不足以影響何人供述較可採之判斷，故本院認無
      傳訊余金雄之必要。
    (6)另證人丁○○○於偵查中及原審審理時均一致指證被告確
      有強行將其所調製佯為「珍珠水」之不明液體強行灌入證
      人丁○○○口中之事實，則若非被告欲以該佯為「珍珠水
      」之不明液體迷昏證人丁○○○，有何必要以此強硬方式
      迫使丁○○○非飲用該「珍珠水」不可，是被告圖以迷昏
      丁○○○後強取財物，至為顯然。
    (7)況被告於原審審理時亦自承與丁○○○並無任何之嫌隙（
      原審卷第204頁），且由證人丁○○○於偵查中、原審及
      本院審理時亦均明確指稱被告於事發後欲交付2萬元作為
      和解賠償金，但不為其所接受一情，益徵證人丁○○○並
      無任何狹怨報復或藉機勒索因而誣指被告涉案之動機，是
      更足證證人丁○○○上開證詞堪信實在。
    (8)綜上所述，辯護人辯護意旨指稱被害人其罹患之病診非因
      食用不明藥劑所引起云云，參以上開檢驗結果，尚無可取
      。從而被告一再否認此部分犯行，顯係諉卸之詞，不足採
      信。
  ４、犯罪事實一（二）部分─
    (1)本件被告提供摻有不明藥物之飲料供被害人乙○○服用時
      並未有他人在場，被害人乙○○之2名媳婦均係於被害人
      已陷於意識不清後方先後在場，此參以證人乙○○於偵查
      中具結證稱之：95年11月15日被告騎機車來向我要水喝，
      喝了以後，她又倒1杯水，說是珍珠粉對身體好要我喝，
      我喝後，就不省人事，是我大媳婦與被告一同將我扶上床
      ，我在醫院醒來後，才發覺我脖子上的項鍊及墜子、耳環
      和現金1,700元都不見了等語（見95偵字第5984號卷第32
      頁）；於原審審理時亦具結證稱：95年11月15日被告騎機
      車到我家，說要請我分她一杯水喝，我就叫被告自己去喝
      ，後來被告就說要拿珍珠粉給我吃，我說我不需要，我沒
      有喝過，但是被告說是珍珠粉，被告端給我，我就拿來喝
      ，喝了大約30CC左右，喝完後，我就不省人事，我醒來之
      後，我聽我的二媳婦說被告跟我大媳婦把我帶到床上睡；
      當時大約是下午1時許，約案發後第3天的早上才醒過來，
      醒來發現我的金項鍊不見了，我的金項鍊是葫蘆形狀，有
      觀音佛像，還有金耳環1對及現金1,700元不見了，被告拿
      珍珠水給我喝時，我媳婦沒有在旁邊，大媳婦在2樓，二
      媳婦在房間睡覺等情綦詳（見原審卷第153-155頁）。故
      被害人之媳婦均係於其遭強盜後方知悉，辯護人辯稱被告
      不可能在被害人媳婦在家時取其配戴金飾部分顯即不足採
      。
    (2)再參以上開證人乙○○之證詞，就指證被告如何勸誘其飲
      用佯為「珍珠粉」之不明液體，以及其飲用後隨即陷入昏
      迷，並於昏迷清醒後發現身上財物不知去向等情節，先後
      所述均一致，已難認有何指述不一之虛偽情事。再由證人
      即被害人乙○○於偵查中及原審審理時均明確指證被告確
      有一再推薦其飲用佯為「珍珠水」之不明液體之事，衡情
      若非被告欲以該佯為「珍珠水」之不明液體迷昏乙○○，
      何需如此殷切促使乙○○飲用？足認被告確有以佯為「珍
      珠水」之不明液體迷昏證人乙○○並藉以取得其身上財物
      之犯行。
    (3)且被告與證人乙○○之間並無任何之嫌隙一情，亦經被告
      及證人乙○○於原審審理時所一致是認（見原審卷第157
      頁、第204頁），故證人乙○○實無狹怨報復而誣指被告
      之動機，其所指證各節，要無不可採信之處。
    (4)又證人即被害人乙○○稱其於95年11月17日約8時許在醫
      院甦醒時發現金項鍊掛有觀音佛像墜子（約1兩3錢）及金
      耳環一對（6分）及身上1,700元不見了云云，雖天寶銀樓
      老闆吳玉燕於警詢時稱被告於95年11月15日賣給天寶銀樓
      之金飾總重量1兩1錢6分半，一對耳環、項鍊、墜子各一
      等語，則被告賣出金飾3件總重量1兩1錢6分半，尚不及乙○○其中一件之金項鍊掛有觀音佛墜子，惟參以被害人乙○○於本院審理時供稱所配載之金飾已50餘年，僅依稀記
      得當時之重量為1兩3錢，且金飾戴久原即會失重等語，再
      參以被告於本院準備程序時亦供稱其出售金飾時並未提出
      任何證明金飾來源及重量之金飾保單，且供稱購買時即未
      拿過，故出售時亦未拿過等語，故而被害人乙○○對常配
      戴之金飾未知其確切重量及未能提出金飾保單，且所述之
      因使用時間經過而減損其重量及已過久而無法確切記憶重
      量等情，核與常理相符，堪信其所述實在。況被告取得後
      未必集中於一處出售，無法以所強盜財物與出售財物非完
      全一致而推認被告並無該犯行。
    (5)至被告為何於95年11月15日強盜取走乙○○金項鍊等物後
      即持往當地銀樓典當，此非事後所得任意猜測，惟自被告
      供稱其活動範圍係在玉里或羅東，故被告典當處所係在其
      強盜犯行同鄉鎮尚不違常理。
    (6)至辯護人辯護意旨固謂被告雖於95年11月15日至天寶銀樓
      出售金飾，然時間係在當日上午，較早於被告於當日下午
      前往被害人乙○○住處之時間云云。惟經依被告供稱之其
      出售金飾後數日內即將25,000元存入其夫余金雄所有之土
      地銀行帳戶中云云，然經本院函查余金雄上開帳戶，於95
      年11月15日下午16時03分36秒許存入現金40,000元，至其
      後數日均未有存款，僅有提款資料，且該款項於95年11月
      18 日即分3次提領完畢，有臺灣土地銀行玉里分行函及附
      件可參，則被告存款之時間與出售金飾之時間均為95年1
      1 月15日，非其辯稱之數日後，再參以存款之時間為下午
      ，故雖證人吳玉燕無法明確證稱被告出售金飾之時間，然
      參以上開存款時間，堪信被告出售金飾之時間係在下午，
      並非所辯之上午。再參以被害人乙○○被迷昏之時間為當
      日下午1時許、被告出售金飾並存入上開款項之時間為當
      日下午4時許，及存入該款項後隔3日即提領一空之事實，
      堪認被害人乙○○之指述實在，被告辯稱其出售金飾時間
      在上午，暨辯護人所稱被告出售之金飾與典當數額不符部
      分，均不足採，被告所辯不實在。
  ５、犯罪事實一（三）部分─
    (1)證人即被害人戊○○於原審審理時明確具結證稱：曾經有
      在行政院國軍退除役官兵輔導委員會玉里榮民醫院因為昏
      迷而住院過，是喝了被告給我的液體，喝完後就昏迷，後
      來送醫，被告所給東西只知道是液體，但是是透明狀或是
      摻有顏色，已記不得，大約喝了一杯，好像開水，之後就
      暈了，是別人送我去行政院國軍退除役官兵輔導委員會玉
      里榮民醫院，我是在醫院醒來的，被告倒在杯子裡，叫我
      喝，我就喝。只知道喝完就暈了等語（原審卷第191頁、
      第192頁、第197頁）。足以證明證人戊○○確係飲用被告
      所提供不明之液體後，即因藥物中毒而陷入昏迷。
    (2)再參以證人蕭張春妹於警詢及偵查中亦先後證稱之：伊於
      95 年12月9日15時30分許，接獲張坤輝來電說伊姊夫戊○○在家與被告一起喝酒，且把鐵門拉下來，怕會發生意外
      ，叫伊趕快過來看一下，伊到的時候叫姊夫開門，可是他
      一直唔唔唔唔，沒有力量回答，然後由被告來開門。鐵門
      打開時伊看見門前走廊的桌上有2瓶補力康，1瓶已經喝完
      了，1瓶還剩下半瓶，及桌上2杯裝有補力康的酒，戊○○
      已無意識狀態，因為戊○○身體很不舒服，為防止意外，
      才送去醫院救治；95年12月9日被告與戊○○在一起喝酒
      ，鄰居打電話給伊，說他們把鐵門拉下來不太對勁，要伊
      過去看一看，結果是被告開鐵門，伊姊夫精神恍惚坐在椅
      子上，沒有力氣，伊就請人叫救護車送醫，伊當時有問被
      告為什麼喝酒要把鐵門拉下，她也沒有正面回答等語，核
      與被害人供述均相符合，且被告亦完全無法解釋為何與被
      害人飲酒時將鐵門拉下，被害人已陷意識不清時除不將之
      送醫外，並於其親人到場時亦不開門等情，被告所為已屬
      值疑。再參以被告於羈押庭時，供稱當日確與戊○○在家
      中飲用飲料後，戊○○有語無倫次之情形，證人蕭張春妹
      才會因他喝酒醉送醫等語（見95年聲羈字第168號卷，第5
      頁），且被告於警詢時亦供稱欲賠償被害人戊○○等情，
      顯然被害人戊○○當日與被告飲用飲料後確出現意識不清
      之情形，且其身上財物確已被盜，被告嗣後所辯不堪採信
      。
    (3)再參諸被告與證人戊○○之間並無任何之嫌隙一情，亦為
      被告所是認（原審卷第204頁），則證人即被害人戊○○
      顯無任何狹怨報復而誣指被告涉案之動機，是其所為上開
      證詞之可信性甚高。
    (4)且證人戊○○於原審審理時已證稱：「（檢察官問：當時
      警察是否有將現金交還給你？）是的，約7千多元。」、
      「（檢察官問：上述金額是否為當初遺失的現金？）是。
      」、「（檢察官問：你何時發現身上的錢不見？）醒來時
      ，回到家後才發現不見的。」見等語（原審卷第192、193
      頁），並有贓物認領保管單1張附可稽，而證人戊○○於
      警詢時雖先供稱其口袋有5千元，惟其後已改稱約有7、8
      千元，亦有其警詢筆錄附卷可參，則參以常人原即不可能
      確切知悉身上攜帶現鈔究係多少，況被害人之年事已大，
      又其警詢時因遭以藥物迷昏甫清醒，則於身上究竟多少財
      物先後供述不完全一致當屬正常，故其供稱之約7、8千元
      之詞應堪採信。至被告郵局帳戶中確有其所稱提款之數額
      部分，固據本院函查屬實，惟參以被告提款時間距查獲時
      間已數日，且其係分2次提款，每次各提5千元，參以一般
      人於小額提款後，再以同樣帳戶提款，係顯示原所提領款
      項應已花用完，故被告辯稱其身上之7,800元為上開提款
      之結餘云云，尚難採信。
    (5)則證人戊○○既係因飲用被告主動提供不明液體後始陷於
      昏迷，且於事發後遭取走現金7千多元，復衡以被告先前
      曾用佯為「珍珠水」之不明液體迷昏被害人丁○○○、乙○○等情，已如前述，堪信被告亦係以相同藥物迷昏被害
      人戊○○後趁機強取其身上之現金，故被告辯稱：戊○○
      係因酒醉昏迷而送醫，並未趁機拿走其身上現金云云，顯
      屬卸責之詞，不足採信。辯護人為被告辯稱其該次犯行係
      強盜未遂云云，亦不可採。
    (6)且本院再函詢戊○○就醫情形，玉里榮民醫院以97年5 月
      8日玉醫醫字第0970004923號函覆：依病歷紀錄及病人反
      應，醫生強烈懷疑戊○○有服用benzodiazepine的藥物，
      該院醫療處治之flumazenil點滴注射，目前在醫療用途上
      便是用於短暫緩解benzodiazepine的鎮定安眠作用以便診
      斷，並一般勞病所致之勞累嗜效果極為有限等情，有上開
      函文覆卷可參。足以認定戊○○確係因使用上開藥物而有
      就醫之必要，並非因勞累至醫院打點滴補充體力，足以證
      實當日戊○○顯非因飲酒或疲累等情，係因服用上開藥物
      而出現之症狀，故醫院針對其出現之症狀予以治療，故被
      告所辯不足採。
  ６、被告於本院陳述時記憶甚佳，就本件發生過程詳述各項疑
      點及自身之狀況，並無任何遺忘之情形，且條理分明，就
      有利、不利事項均能完整表達意見，態度平和，並於本院
      詢問所提上訴理由狀為何人撰寫時，供稱係由其擬稿等語
      ，顯然被告精神、智力並無顯然異常或較常人為低之情形
      。原審就被告精神狀況送請行政院國軍退除役官兵輔導委
      員會玉里榮民醫院（以下簡稱玉里榮民醫院）鑑定，依其
      鑑定之結果及被告供稱之均按時服藥等情，認被告於行為
      時並無辨識行為違法或依其辨識而行為之能力有顯著減低
      之情形，認無從依刑法第19條第2項減刑之結論並無不當
      。雖上開鑑定結果因記載「個案接受門診抗精神病藥物治
      療，平時並無明顯急性精神症狀表現，在案發當時個案亦
      了解整個案件之前後涉案經過，惟個案以合理化方式解釋
      其犯案過程，並否認其奪取他人財物之事實」、「心理測
      驗結果顯示，智力落在邊緣至中下程度範圍內，認知能力
      及抽象思考有缺損，對問題理解判斷能力亦有不足，推測
      個案在犯罪行為時之精神狀態，至多僅可達輕度精神耗弱
      情形」，有該醫院96年5月24日玉醫醫字第0960006169號
      函附精神鑑定報告書1份在卷可按（見原審卷第104-108頁
      ），而有可疑其行為時之精神狀態究係如何？本院乃據此
      針對被告精神狀況函請鑑定之玉里榮民醫院補充說明，該
      院以97年5月1日玉醫醫字第0970004383號函覆如下：
      「一、受鑑定人於本院門診接受精神藥物治療（92年7月3
             0日至95年11月23日）期間，並未因急性精神病症
             狀發作而急性住院，顯示受鑑定人於此期間，大
             多維持相對穩定之殘餘精神疾病狀態。
         二、受鑑人於案發之前後期間，尚能維持一般社交人
             際互動及料理家務的能力，並未因精神症狀而導
             致有社會功能明顯退化的情形。
         三、受鑑定人對於三次被告之涉案過程，皆能清楚回
             憶及敘述案發事件之前後經過，並指出當時並未
             有意識不清、呈現酒醉酩酊狀態、或因聽幻覺等
             精神症狀干擾其辨識整個事件之發生，對於一般
             社會行為之是非判斷，詢問受鑑定如下狀況：一
             成年人若以藥劑使他人不能抗拒而強取他人財物
             現金的行為是否違法，受鑑定人能清楚表達其乃
             屬於犯罪違法之行為。
        綜合以上所述：受鑑定人於案發之前後期間，並無急性
        精神症狀之發作表現，對於涉案經過亦能清楚回憶敘述
        ，惟受鑑定人否認案發當時有以藥劑使他人不能抗拒而
        強取他人財物之行為。受鑑定人雖為一精神病患者，心
        理測驗結果亦顯示其智力落在邊緣至中下程度範圍內，
        且認知、思考能力有輕微缺損。惟考慮受鑑定人在案發
        當時，並未因精神症狀導致其認知及現實判斷能力明顯
        受損，或其行為受妄想、幻覺等症狀所控制、影響，導
        致對於行為違法辯識能力達顯著較低的程度，因而推知
        受鑑定人於案發當時之精神狀態，並未達精神耗弱之程
        度。」，顯然依鑑定結果，被告雖係精神疾病患者，惟
        於行為時並未受精神疾病及其智力稍有缺損之影響，再
        參以被告於原審審理時亦自承：伊有失眠及幻聽之精神
        疾病，但於案發當時，都有在正常服藥治療，伊精神狀
        態都正常，也知道用藥迷昏他人拿取他人財物是不對的
        事等語（見原審卷第204、205頁），再綜觀被告於查獲
        後迄本院審理中均能清楚陳述，並否認證人即被害人之
        證述，且亦可指出何者不實，並編詞為自己辯解，凡此
        均足認被告並無於行為時因精神疾病或其他心智缺陷，
        致其辨識行為違法或依其辨識而行為之能力，有顯著減
        低之情事，故辯護人辯護意旨稱被告應依刑法第19條第
        2 項規定減輕其刑云云，洵無足取。
  ７、綜上所述，被告上揭所辯均不足採信，其犯罪事證明確，
      犯行堪予認定，應依法論科。
三、論罪科刑：
（一）核被告各次所為，均係犯刑法第328條第1項之強盜罪。其
      先後3次強盜犯行，犯意各別，且非於密切之時間內所為
      ，非屬接續犯，應予分論併罰。
（二）本案經原審審理後，依調查證據之結果，認定被告犯行事
      證明確，適用刑法第328條第1項、第51條第5款等規定，
      並審酌被告先前僅有違反動產擔保交易法之前科紀錄，素
      行尚可，惟於本件接連以相同手法親近與其相識之被害人
      後，再使用不明藥物迷昏被害人，並進而拿取被害人身上
      之財物，不僅手段惡劣，且因被害人均為年紀較長之人，
      本身健康狀態已非良好，被告卻以藥物使之昏迷或意識不
      清，對被害人之身體健康之危害不小，復參酌其犯罪之動
      機、目的、對被害人所造成損害之程度以及於事發後自始
      否認犯行，犯後態度不佳，毫無悔意等一切情狀，各量處
      被告有期徒刑5年6月，並定其應執行刑為8年，復說明扣
      案之白色粉末1包、摻有白色粉末之礦泉水1瓶及補力康藥
      酒2瓶，雖係被告所有之物，然依卷內證據無從證明係其
      供本件犯罪所用之物，均不予宣告沒收等。經核其認事用
      法均無違誤，量刑亦稱妥適，應予維持。
四、上訴駁回之理由：被告上訴意旨猶執陳詞否認犯行，並無理
    由，業經詳敘如上，其上訴應予駁回。
據上論斷，應依刑事訴訟法第368條，判決如主文。
本案經檢察官丙○○到庭執行職務。
中    華    民    國    97    年    8    月      4     日
                  審判長法  官   何方興
                        法  官   林德盛
                        法  官   王紋瑩
以上正本證明與原本無異。
如不服本判決，應於判決送達後10日內，向本院提出上訴狀。其
未敘述理由者，並應於提出上訴狀後10日內向本院補提理由狀 (
均須附繕本)。
                        書記官   楊明靜
中    華    民    國    97    年    8    月      4     日
附錄    本判決論罪科刑法條：
刑法第328條
意圖為自己或第三人不法之所有，以強暴、脅迫、藥劑、催眠術
或他法，至使不能抗拒，而取他人之物或使其交付者，為強盜罪
，處五年以上有期徒刑。
以前項方法得財產上不法之利益或使第三人得之者，亦同。
犯強盜罪因而致人於死者，處死刑、無期徒刑或十年以上有期徒
刑；致重傷者，處無期徒刑或七年以上有期徒刑。
第一項及第二項之未遂犯罰之。
預備犯強盜罪者，處一年以下有期徒刑、拘役或三千元以下罰金


司法院資訊處製作；財團法人民間司法改革基金會備份。
